【裁判字號】    94,訴,2460
【裁判日期】    950323
【裁判案由】    損害賠償
【裁判全文】
臺灣臺中地方法院民事判決              94年度訴字第2460號
原      告  甲○○
訴訟代理人  羅豐胤律師
            洪明儒律師
被      告  乙○○
訴訟代理人  蕭敦仁律師
上列當事人間請求損害賠償事件，本院於中華民國95年3月9日言
詞辯論終結，判決如下：
    主      文
被告應給付原告新臺幣貳拾伍萬元，及自民國九十四年十一月十
一日起至清償日止，按週年利率百分之五計算之利息。
原告其餘之訴駁回。
訴訟費用由被告負擔六分之一，餘由原告負擔。
本判決原告勝訴部分得假執行。但被告以新臺幣貳拾伍萬元供擔
保，得免為假執行。
原告其餘假執行之聲請駁回。
    事實及理由
一、原告起訴主張：被告乙○○曾以其所有之不動產向臺中市農
    會設定最高限額新臺幣（下同）11,000,000元之抵押權，並
    於民國82年12月11日、83年3月9日、83年12月28日分別向臺
    中市農會申辦 5,000,000元、1,000,000元、3,500,000元之
    貸款，所有款項均存入被告帳戶內，其中 3,500,000元，再
    由被告匯入訴外人林富田之帳戶內。然被告竟誣指原告冒用
    其名義貸款，於86年11月27日向臺灣臺中地方法院自訴原告
    偽造文書，案經第一審、第二審法院判決原告無罪後，被告
    仍編造不實理由提起第三審上訴，並於92年11月17日最後一
    次提出第三審補充理由書作不實之陳述，案經最高法院94年
    度台上字第 787號刑事判決駁回確定。被告之行為已不法侵
    害原告之名譽，致原告之人格遭受貶抑，使原告受有精神上
    之損害。爰依侵權行為之法律關係，請求被告賠償非財產上
    損害1,500,000元等語。並聲明：(一)被告應給付原告1,500,0
    00元，及自起訴狀繕本送達翌日（即94年11月11日）起至清
    償日止，按週年利率5%計算之利息。(二)願供擔保為假執行之
    宣告。
二、被告則以：被告前以所有坐落臺中市○○區○○段 732地號
    土地，設定最高限額抵押權11,000,000元予臺中市農會，竟
    遭原告於83年12月28日偽造被告之簽名，以被告名義向該農
    會借貸 3,500,000元，並借用林富田帳戶轉匯，貸款利息皆
    由原告之人頭帳戶支出。又系爭三筆被冒貸之放款申請書，
    非被告筆跡，且未經農會總幹事核准貸款，且自放款申請書
    、取款條之筆跡、核貸流程，均足證係原告冒貸。是被告自
    訴原告偽造文書及其後之攻防，乃正當權利之行使，難認係
    侵害原告之權利。另被告係於86年11月27日提起自訴，迄原
    告提起本件訴訟之94年11月 7日，已逾民法第197條第1項所
    規定之 2年時效期間等語，資為抗辯。並聲明：(一)駁回原告
    之訴及假執行之聲請。(二)如受不利判決，願供擔保免為假執
    行。
三、下列事實為兩造所不爭執，並經本院調取86年度自字第1182
    號、臺灣高等法院臺中分院88年度上訴字第2244號、92年度
    重上更(一)字第56號、最高法院92年度台上字第 517號、94年
    度台上字第 787號刑事案件卷宗，查明無誤，自堪信為真實
    ，本院採為判決之基礎。
  （一）被告於86年11月27日向本院自訴原告、江德昌及林貴美
        涉犯偽造文書罪嫌，其自訴意旨略以：被告前以所有坐
        落於臺中市○○區○○段 732地號土地，向臺中市農會
        設定最高限額抵押權11,000,000元，其後被告雖有借貸
        ，然迄86年 5月間，突獲臺中市農會承辦員電告，謂被
        告在該農會之貸款額度已借足。惟被告確定所借金額，
        絕未超逾貸款額度，經查核相關資料，發現遭人冒貸三
        次，一次係於82年12月11日被冒貸 5,000,000元；另於
        83年3月9日被冒貸 1,000,000元；另於83年12月28日被
        冒貸3,500,000元（下稱系爭3筆貸款）。被告經追查後
        ，始知該等取款條上之簽章，均非被告所為，顯係遭人
        偽造簽名、印文。其中 3,500,000元部分，係由臺中市
        農會直接匯入臺中市匯元開發有限公司帳戶內，係原告
        甲○○之人頭，該借款利息，曾由原告甲○○帳戶直接
        轉付臺中市農會繳息，故冒貨者應係原告甲○○等語。
  （二）上開刑事案件經本院86年 9月14日86年度自字第1182號
        判決原告無罪；被告不服提起上訴，經臺灣高等法院臺
        中分院89年10月18日88年度上訴字第2244號判決上訴駁
        回；被告不服再提起上訴，經最高法院92年 1月29日92
        年度台上字第 517號判決撤銷發回更審，由臺灣高等法
        院臺中分院於92年10月 7日以92年度重上更(一)字第56號
        判決駁回上訴；被告不服再提起上訴，並於92年11月17
        日向臺灣高等法院臺中分院提出「補充第三審上訴理由
        」狀，嗣經最高法院94年2月24日94年度台上字第787號
        判決駁回上訴而告確定。
四、本件訴訟爭執之事項：
  （一）被告是否有故意或過失不法侵害原告之名譽之行為？
  （二）被告如有不法侵害之行為，則原告可請求非財產上損害
        之賠償金額為何？
  （三）被告所為時效完成而拒絕給付之抗辯，是否有理由？
五、法院之判斷：
  （一）被告主張系爭 3筆貸款非其所申貸，乃遭原告冒貸云云
        。惟經刑事案件審理法院將被告否認為其所簽寫之放款
        申請書17紙（含系爭 3筆貸款之放款申請書），與經被
        告承認為其所簽名之放款申請書18紙、信封 5紙及未否
        認為真正之82年10月 7日約定書，送請法務部調查局鑑
        定結果，認該17紙放款申請書（含系爭 3筆貸款之放款
        申請書）上被告之簽名筆跡，與上開放款申請書18紙、
        信封 5紙、約定書上被告之簽名筆跡相同，有法務部調
        查局88年 7月28日陸(二)字第88044824號鑑定通知書可
        考（見本院86年度自字第1182號刑事卷宗第2宗第104頁
        ）。又上開放款申請書35紙上所載申請人欄「乙○○」
        之簽名筆跡，與約定書上對保簽名欄「乙○○」之筆跡
        ，再經送請內政部警政署刑事警察局鑑定結果，亦認二
        者筆跡相符，有該局89年9月6日刑鑑字第128526號鑑驗
        通知書可據（見臺灣高等法院88年度上訴字第2244號刑
        事卷宗第183、184頁）。另系爭82年12月11日、83年 3
        月 9日放款申請書上「乙○○」之印文與約定書上「乙
        ○○」之印文相符；83年12月28日放款申請書上「乙○
        ○」之印文欠明，「乙○○」之印章部分磨損，無法認
        定等情，亦有內政部警政署刑事警察局89年 5月18日刑
        鑑字第 59988號鑑驗通知書可據（見臺灣高等法院88年
        度上訴字第2244號刑事卷宗第89、93、96頁）。足徵系
        爭 3筆貸款之放款申請書上之被告簽名，確係被告親自
        所為，82年12月11日、83年3月9日放款申請書上「乙○
        ○」之印文亦屬真正，則被告指稱係遭原告冒名申貸，
        顯係虛構不實之事實。
  （二）因故意或過失，不法侵害他人之權利者，負損害賠償責
        任；不法侵害他人之名譽者，被害人雖非財產上之損害
        ，亦得請求賠償相當之金額。民法第184條第1項前段、
        第195條第1項前段分別定有明文。又名譽為人格之社會
        評價，名譽有無受侵害，應以社會上對其評價是否貶損
        以為斷。查虛構事實提起刑事自訴，顯已將足以毀損被
        訴者名譽之事，表白於承辦該案件之法官，即便在公開
        法庭之相關人員，亦可得悉其內容，縱使被訴者最後獲
        得無罪之判決，但其品德、聲譽、社會一般評價於案件
        審理過程中，仍不免因而受有貶損，則提起刑事自訴者
        之行為顯已不法侵害被訴者之名譽權利，應可認定。本
        件被告虛構遭原告冒名申貸之不實事項，提起刑事自訴
        ，縱因其與臺中市農會往來頻繁，一時不辨，而無誣告
        之故意，惟仍難辭過失不法侵害原告名譽權利之責任，
        其抗辯係權利之正當行使，尚無可採。又原告為澄清被
        告自訴之內容，尚需花費時間、精神收集資料、準備書
        狀及出庭應訊，在該刑事自訴案件未判決確定前，心理
        上必受相當之焦慮及折磨，自有非財產上之損害。是原
        告依上開法律規定，請求被告賠償非財產上之精神損害
        ，即屬有據。
  （三）慰藉金之核給標準固與財產上損害之計算不同，然非不
        可斟酌雙方身分資力與加害程度，及其他各種情形核定
        相當之數額（最高法院51年台上字第 223號判例參照）
        。本院審酌原告現年61歲，係國中畢業，曾擔任中國青
        年反共救國團臺中市南屯區團務委員會會長、臺中市農
        會第10、11、13、14屆理事、臺中市市議會第10屆至第
        13屆議員、臺中市義消總隊副總隊長、台中市南屯區調
        解委員會委員、臺中市南屯區文山國小學校教育發展基
        金會董事長以及臺中市都市計畫委員，名下有汽車、房
        屋、土地數筆及其他股票投資（參卷附稅務電子閘門財
        產調件明細表）；被告現年62歲，係國小畢業，原務農
        ，現無業，名下有房屋、土地及汽車（參卷附稅務電子
        閘門財產調件明細表）、被告加害行為之方式、原告所
        受痛苦之程度等身分、地位、經濟能力之一切情狀，認
        為原告請求被告賠償精神慰撫金以250,000元為適當。
  （四）民法第197條第1項規定：「因侵權行為所生之損害賠償
        請求權，自請求權人知有損害及賠償義務人時起，二年
        間不行使而消滅。自有侵權行為時起，逾十年者亦同」
        。該條項所稱「自請求權人知有損害時起」之主觀「知
        」的條件，如係一次之加害行為，致他人於損害後尚不
        斷發生後續性之損害，該損害為屬不可分（質之累積）
        ，或為一侵害狀態之繼續延續者，固應分別以被害人知
        悉損害程度呈現底定（損害顯在化）或不法侵害之行為
        終了時起算其時效（最高法院94年度台上字第 148號判
        決要旨參照）。經查，被告對原告提起刑事偽造文書自
        訴，該案件自其起訴至最高法院判決原告無罪確定之間
        ，被告提起上訴所為之各項指訴，目的同一，無非係整
        個侵權行為之各個動作，屬於一次之加害行為，是被告
        固於86年11月27日即提起刑事自訴，惟其侵權行為應至
        被告於92年11月17日最後一次提起補充第三審上訴理由
        書作不實之指述時方屬終了；其損害程度呈現底定更在
        最高法院94年 2月24日駁回被告上訴之時。是以本件原
        告於94年11月 3日對被告提起本件損害賠償之訴訟，尚
        在 2年之時效期間內，被告所為時效完成而拒絕給付之
        抗辯，自無理由。
  （五）給付有確定期限者，債務人自期限屆滿時起，負遲延責
        任。給付無確定期限者，債務人於債權人得請求給付時
        ，經其催告而未為給付，自受催告時起，負遲延責任。
        其經債權人起訴而送達訴狀，或依督促程序送達支付命
        令，或為其他相類之行為者，與催告有同一之效力。民
        法第 229條第1項、第2項定有明文。又遲延之債務，以
        支付金錢為標的者，債權人得請求依法定利率計算之遲
        延利息。但約定利率較高者，仍從其約定利率。應付利
        息之債務，其利率未經約定，亦無法律可據者，週年利
        率為百分之五，民法第233條第 1項、第203條亦有明文
        。本件原告對被告之損害賠償債權，核屬無確定期限之
        給付，自應經原告之催告而未為給付，被告始負遲延責
        任。是原告請求自起訴狀繕本送達被告翌日即94年11月
        11日（參卷內送達證書）起，按週年利率5%計算之法定
        遲延利息，核無不合。
  （六）綜上所述，原告依侵權行為之法律關係，請求被告給付
        250,000 元，及自94年11月11日起至清償日止，按週年
        利率5%計算之利息，為有理由，應予准許。逾此部分之
        請求，為無理由，應予駁回。
六、本件判決原告勝訴部分，所命給付之金額未逾 500,000萬元
    ，應適用民事訴訟法第 389條第1項第5款之規定，依職權宣
    告假執行；又被告陳明願供擔保免為假執行，經核並無不合
    ，爰酌定相當擔保金額宣告之。至於原告敗訴部分，其假執
    行之聲請即無宣告之依據，應併予駁回。
七、本件業經法務部調查局及內政部警政署刑事警察局分別鑑定
    系爭 3筆貸款之借款申請書上申請人欄「乙○○」簽名筆跡
    ，均與被告承認為其所簽名之放款申請書18紙、信封5紙及
    約定書上所載對保簽名欄「乙○○」簽名筆跡相符；系爭82
    年12月11日、83年3月9日放款申請書上「乙○○」之印文亦
    與約定書上之印文相符。該等鑑定既將被告親筆簽名之信封
    與自認為真正之其他借款申請書作比對，則證據之調查業已
    詳盡，被告聲請重新鑑定，核無必要，併予敘明。
八、訴訟費用負擔、假執行及免為假執行宣告之依據：民事訴訟
    法第79條、第389條第1項第5款、第392條第2項。
中    華    民    國    95    年    3     月    23    日
                  民事第四庭    法  官  張恩賜
以上正本係照原本作成。
如對本判決上訴，須於判決送達後20日內向本院提出上訴狀（須
附繕本）。
中    華    民    國    95    年    3     月    23    日
                                書記官


司法院資訊處製作；財團法人民間司法改革基金會備份。
